最高法院民事判決　　　　　　九十四年度台上字第一一四九號
　　上　訴　人　子○○
　　　　　　　　　　　　號
　　訴訟代理人　尤中瑛律師
　　被 上訴 人　丁○○
　　　　　　　　戊○○
　　　　　　　　乙○○
　　　　　　　　己○○
　　　　　　　　　　　　號
　　　　　　　　庚○○
　　　　　　　　　　　　10號.
　　　　　　　　丙○○
　　上 列一 人
　　訴訟代理人　薛源基律師
　　被 上訴 人　丑○○
　　　　　　　　壬○○
　　　　　　　　癸○○
　　　　　　　　辛○○
　　　　　　　　甲○○
上列當事人間請求分割共有物事件，上訴人對於中華民國九十三
年一月七日台灣高等法院高雄分院第二審判決（九十二年度上字
第七七號），提起上訴，本院判決如下：
    主  文
原判決廢棄，發回台灣高等法院高雄分院。
    理  由
本件上訴人主張：坐落高雄縣梓官鄉○○段五六三地號建地為伊
與被上訴人所共有，伊之應有部分為八分之一、被上訴人癸○○
八分之一、被上訴人庚○○、辛○○、己○○、乙○○、丁○○
、戊○○、丙○○各三十二分之三、被上訴人甲○○、丑○○、
壬○○各三十二分之一。該土地依其使用目的固無不能分割之情
形，亦無不為分割之協議，惟兩造間對分割方法尚有異見，致無
法達成協議分割等情，爰依民法第八百二十三條之規定，求為准
如第一審判決附圖一所示分割方法之判決。
被上訴人丙○○則以：依第一審判決之分割方法，將使伊現有房
屋無法對外通行，應以依如原判決附圖（下稱附圖）甲案之方法
為當等語；被上訴人丑○○、壬○○以：第一審之分割方法將丑
○○、壬○○、己○○、乙○○、甲○○維持共有，但其應有部
分比例不同，分配土地面積僅三百十九點零四平方公尺，面臨道
路部分狹小，前後深度過長，各共有人殊難共同使用，自以依附
圖甲之方法分割為宜等語；被上訴人丁○○、戊○○亦以：若不
採第一審判決之方法為分割，應以依丙○○九十二年十二月二十
四日提出之丙案分割為適，但通路不必如上開甲、乙、丙案為寬
等語；被上訴人癸○○、庚○○、辛○○、甲○○、乙○○、己
○○於第一審原均同意依該審判決附圖一分割，嗣乙○○、己○
○在原審改請求分割為單獨所有及與甲○○保持共有等語，資為
抗辯。
原審將第一審所為之分割方法廢棄，改判如附圖乙案之分割方法
，無非以：本件上訴人主張之事實，業據其提出土地登記謄本及
地籍圖謄本為證，且為被上訴人所不爭，上訴人請求判決分割，
自符合民法第八百二十三條第一項、第八百二十四條第一項第一
款規定。查系爭土地屬梓官鄉都市計畫住宅區，為東邊較西邊寬
之梯形，南邊較北邊寬度略短，北側緊臨同段五五四等地號之他
人土地，南側面臨約十公尺寬之信安街，東側緊接第三人所有之
水泥建物（同段五四七號地），西側毗鄰空地（同段五七三號地
）；地上現狀，東北角上為丙○○所有之二層樓房屋，西側為壬
○○之磚造平房，堆放雜物無人居住，西側即土地西北方及西南
方各有一間庚○○所有磚造平房；土地東南方為丁○○、戊○○
共有之舊式磚造平房，由其母居住。上開地上建物，除丙○○所
有磚造二層樓房，係民國六十六年間所興建，現存經濟價值尚高
，丙○○表示願繼續保留外，其餘磚造平房均已老舊，經濟價值
甚低，其所有人壬○○、庚○○均表示分割後願意配合拆除，僅
丁○○、戊○○表示其共有之舊式磚造平房勿拆，此情除據兩造
分別陳明外，復有勘驗筆錄、照片、高雄縣政府函及勘驗略圖等
件可稽。再丙○○所有之房屋西側有一寬約一七一至二○八公分
、長約六七○公分之通道，可通達北側寬約四公尺之梓官路四二
五巷道，但該通道係在同段五五四地號土地上，而系爭土地與五
五四地號土地間之上開通道緊臨房屋西側後端之處，於勘驗時業
經該五五四地號土地所有人以磚牆封閉，有勘驗筆錄及照片可稽
，該五五四地號土地雖丙○○亦為共有人之一，但既有其他共有
人，自非丙○○一人所能單獨使用。另丁○○、戊○○表示其共
有之舊式磚造平房，已甚老舊，其母居住之房間部分，係簡單修
繕至可供居住之情況而已，該屋實無繼續保存之經濟價值，其二
人不願拆除之表示，尚非足取。是系爭土地之分割方法，以附圖
乙案所示分割方案，即編號五六三號分歸上訴人取得、五六三─
Ａ○○一號分歸癸○○取得；五六三─Ａ○○二號分歸辛○○取
得；五六三─Ａ○○三號分歸庚○○取得；五六三─Ａ○○四號
分歸乙○○取得；五六三─Ａ○○五號分歸己○○、甲○○按其
原有比例保持共有；五六三─Ａ○○六號分歸丁○○及戊○○按
其原有比例保持共有；五六三─Ａ○○八號分歸丑○○及壬○○
按其原有比例保持共有；五六三─Ａ○○九號分歸丙○○取得；
五六三─Ａ○○七號部分留為三公尺寬自設道路，由全體共有人
依原有應有部分比例保持共有，使丙○○、丑○○、壬○○所分
得之土地能通行至信安街，丑○○、壬○○所分得之土地亦因有
面臨道路而能建築房屋使用。依此案分割，將可使兩造所分別取
得之土地呈南北長方型，且除丙○○、丑○○、壬○○分得之土
地外，各筆土地之南側均面臨十公尺寬之信安街，並均能建築房
屋，於經濟上之利益較大，並與兩造間數十年來之分管使用狀態
大致相符，又不須拆除丙○○二樓房屋，並兼顧多數共有人之意
願。至上訴人指丙○○上開房屋於六十六年由其兄蔣振興建造時
，位於五五四地號土地上之通路，亦經該土地共有人全體同意，
該共有物通路早已成為既成巷道，丙○○於上訴後之九十二年五
月一日以磚牆阻塞原有通道，為權利濫用及違背誠信原則，自不
需再分割共有通路云云。然該通路係被五五四地號土地共有人即
訴外人蔣進成以磚牆所圍堵，為兩造所不爭，上訴人指係丙○○
所為，尚有不符。又該房屋建築時，依使用執照設計圖說，該房
屋申請建造之對外通路，係經過五五四地號土地全體共有人之同
意，由北側五五四地號土地通往梓官路四二五巷等情，固有高雄
縣政府建設局函附之系爭房屋建造執照及使用執照設計圖說可稽
，但此係通行他人土地，亦與前述共有土地之分割應使各人分得
部分可通行至主要道路之原則不符，實非適當，自以附圖乙案所
示分割方法較符合兩造之經濟利益並能兼顧公平性等詞，為其判
斷之基礎。
按定共有物分割之方法，應斟酌各共有人之意願、利害關係、共
有物之價格、利用價值及分割後各部分之經濟價值與其應有部分
之比值是否相當而為適當之分配，始能謂為適當而公平。又台灣
省畸零地使用規則第二條、第三條第一項規定，甲、乙種建築用
地及住宅區之建築基地，正面路寬七公尺以下或超過七公尺至十
五公尺，其最小寬度及最小深度各未達三公尺、十二公尺或三點
五公尺、十四公尺者，為面積狹小之畸零地。查上開附圖乙案編
號五六三─Ａ○○三號、五六三─Ａ○○四號、五六三─Ａ○○
八號土地，其正面面臨之路寬各為十公尺或三公尺，其建築基地
之最小深度及最小寬度是否各達上述法定之十二公尺或三．五公
尺，攸關分歸被上訴人庚○○、乙○○、丑○○及壬○○取得之
部分是否為畸零地，原審未遑詳為深究，已有待進一步澄清。又
上訴人於原審已明顯指出丙○○於上訴後之九十二年五月一日，
自以磚牆阻塞五五四號土地上之原有通道，屬權利濫用及違背誠
信原則，不需再分割共有通路云云（分見原審卷一二五、一二六
、一五四、一五五頁），原審逕認該通道係被五五四地號土地共
有人即訴外人蔣進成以磚牆所圍堵，為兩造所不爭，亦有認定事
實不憑卷內所存資料之違法。且上訴人於原審並曾主張稱：丙○
○之房屋尚有部分建物在五五四地號土地上，倘該地號土地所有
人推翻原土地使用同意書，不同意丙○○通行該通道，則丙○○
之房屋亦應一併被拆，該保存丙○○房屋之分割方法，即不足採
云云（分見原審卷一二五、一五四頁）。原審對上訴人此項重要
之攻擊方法，恝置不論，復未於理由項下說明其取捨意見，遽行
判決，未免速斷。再如附圖乙案所示之分割方法，有者面臨十公
尺之信安街，編號五六三─Ａ○○八號、五六三─Ａ○○九號則
面臨三公尺寬之自留通路，屬裏地，依此原物分割方法，有無分
割後各部分之經濟價值與其應有部分之比值不相當，而須以金錢
補償之情形，尤非無再事推求之必要。上訴論旨，執以指摘原判
決不當，求予廢棄，非無理由。
據上論結，本件上訴為有理由。依民事訴訟法第四百七十七條第
一項、第四百七十八條第二項，判決如主文。
中　　華　　民　　國　九十四　年　　六　　月　二十三　日
                      最高法院民事第三庭
                          審判長法官  朱　錦　娟
                                法官  顏　南　全
                                法官  許　澍　林
                                法官  袁　靜　文
                                法官  黃　義　豐
      本件正本證明與原本無異
                                      書  記  官
中　　華　　民　　國　九十四　年　　七　　月　　五　　日
                                                      Ｅ
